【裁判字號】    89,重訴,1410
【裁判日期】    900919
【裁判案由】    返還價金
【裁判全文】
臺灣臺北地方法院民事判決  八十九度重訴字第一四一○號
    原      告  瑞益食品股份有限公司
    法定代理人  乙○○
    法定代理人  甲○○
右當事人間請求返還價金事件，本院判決如左：
    主      文
被告應給付原告新臺幣壹仟零拾萬肆仟陸佰貳拾伍元，及自民國八十八年九月二
十日起至清償日止，按年息百分之五計算之利息。
訴訟費用由被告負擔。
本判決第一項於原告以新臺幣佰肆拾肆萬伍仟元供擔保後，得假執行。
    事      實
甲、原告方面：
一、聲明：
    除假執行擔保金額外，如主文第一項所示。
二、陳述：
    原告於民國八十八年九月十日向被告購買規格為0.5MM * 1219 *之不銹鋼捲二百
    材積噸，約定買賣總價款為新臺幣（下同）一千零三十三萬四千六百二十五元，
    被告並應於八十八年九月二十五日前，將上開貨品送至指定之地點，原告則開立
    貨款金額之國內信用狀交付被告。詎被告於八十八年九月二十日至華橋銀行南港
    分行押匯取款後，竟未交付貨物，原告乃委請律師函催被告於文到五日內交付貨
    物，逾期不理即依法解除前揭買賣契約不另通知，惟被告於八十九年一月十四日
    收受上開催告函後，仍未於五日期限內履行，則停止條件成就，原告所為解除契
    約之意思表示發生效力，茲再以起訴狀之送達代解除上開買賣契約意思表示之通
    知。兩造間之買賣契約既經解除，依民法第二百五十九條規定，被告自應返還上
    開價金及自受領時起按法定利率計算之利息，為此提起本件訴訟。
三、對被告答辯之陳述：
  (一)本件買賣契約確存於兩造間，此有兩造簽訂之買賣合約書及被告開立之發票可證
    ，不容被告狡賴。
  (二)被告原辯稱：鋼品的買賣是山固實業股份有限公司（以下簡稱山固公司）跟原告
    間之買賈，被告簽訂買賣合約，係因原告在華僑銀行有三千萬的額度，可是實際
    開狀時候需要有九百萬元之保證金，此九百萬元係山固公司向被告洽借的，為求
    保障，所以要求原告開立之信用狀應以被告為受益人，發票是山固公司開給被告
    ，再由被告開給原告等語。惟衡諸常情，為出賣人之山固公司於貨款尚未收取之
    際，豈有可能向他人商借鉅額款項，先行替買受人墊付銀行之保證金，再由買受
    申請人申請開具受益人為第三人之信用狀以歸還代墊款項，卻對於本身應收取之
    鉅額貨款債權完全放任不予聞問，實乃匪夷所思，被告所辯，顯非真實。嗣被告
    見前述說詞無法自圓其說，復改口辯稱本件買賣係假買賣等語，其前後供述不一
    ，顯係臨訟編造，不足採信。
  (三)次查原告與山固公司雖亦有買賣關係存在，惟該筆買賣係原告出售鋼捲一批予山
    固公司，非原告向山固公司買受鋼捲，且該筆買賣成立於八十八年七月二十八日
    ，顯與本件買賣無關。被告所稱墊付之九百萬元實係山固公司就前開買賣支付予
    原告之貨款。又原告與山固公司間之買賣肇始於山固公司實際負責人林宏昌向原
    告法定代理人遊說，謂伊公司接有廠商訂購鋼捲之訂單，惟缺資金向上游廠商購
    買鋼捲，伊可提供貨品來源供原告採購，再轉賣予山固公司，可賺取利差等語，
    並出示訂單以取信原告，經原告初步評估認此案有利可圖，乃與山固公司介紹之
    上游廠商垣龍實業有限公司訂購鋼捲一批再轉賣予山固公司，該批貨物業已交付
    予山固公司由其運交訂購之廠商，經由此次之合作，山固公司依循前例復介紹原
    告向上游廠商之被告購貨，豈料被告收受買賣價金後，竟拒不給付貨物，而山固
    公司實際負責人林宏昌亦不見蹤影，原告此時始驚覺有異，心想恐已受騙，遂對
    山固公司法定代理人林宏昌及被告公司法定代理人甲○○提起詐欺告訴，今被告
    法定代理人復狡辯本件係假買賣等語，足證彼與林宏昌間共謀以出售鋼捲為幌，
    詐騙原告金錢。從以上種種事證顯示，兩造間絕非被告所指述之假買賣。
  (四)再查原告早於被告辯稱墊借九百萬元之前，即經華僑銀行南港分行核准一千五百
    萬元之信用狀開狀額度，並提供自有資金一千萬元之定期存單作為擔保，足證明
    原告早於該日之前即經核准一千五百萬元之信用狀額度並已提供擔保，否則華僑
    銀行南港分行在末核准原告之申請及提供擔保前，豈會逕行開發信用狀？由此足
    證被告抗辯：實際開狀時候需要有九百萬的現金進去，此九百萬元是山固公司跟
    我洽借的等語，顯非事實。
  (五)又前揭被告所辯該公司墊借之九百萬元，實則為山固公司給付原告之貨款，該筆
    款項係山固公司實際負責人林宏昌偕同一名戴姓會計於八十八年九月十八日交付
    予原告，用以支付山固公司應給付予原告之貨款，至山固公司如何取得該筆款項
    ，則非原告所得知悉，亦與原告無涉。
  (六)再被告辯稱：其取得之款項為一千零三十三萬四千六百二十五元，扣除九百萬元
    及百分之五的稅金後，已將餘款匯給山固了等語，惟參照被告所提出之匯款單，
    不僅匯款人非被告，且匯款金額為六十八萬元，亦與其所辯扣除九百萬元及百分
    之五的稅金後之餘款金額不符〔00000000-0000000-(0000000 X 5% )=842500 〕
    ，顯係被告臨訟編造，張冠李戴，不足採信。
  (七)綜上所陳，本件買賣關係確存於兩造間，被告於收受買賣價金後，遲延給付貨物
    ，原告業依法解約，依民法第二百五十九條規定，被告自應返還買賣價金及自受
    領時起按法定利率計算之利息
三、證據：
  (一)買賣合約書。
  (二)信用狀。
  (三)統一發票。
  (四)匯票承兌（付款）申請書。
  (五)八十九年一月十三日美函字第０一一三號律師函及掛號郵件收件回執。
  (六)買賣合約。
  (七)買賣合約書。
  (八)傳真信件表單。
乙、被告方面：
    被告未於最後言詞辯論期日到場，惟據其以前到場所為之聲明、陳述如左：
一、聲明：
    駁回原告之訴及其假執行之聲請。
二、陳述：
    系爭買賣契約僅係虛構，兩造之所以簽訂系爭買賣合約書純粹係作為「洗錢」之
    用，因原告開立信用狀須提供九百萬元之保證金，該部分款項係由被告以支票向
    他人週轉而來，被告為保障該等債權，乃要求原告開立之信用狀，應指定被告為
    受益人，押匯取得之款項計一千零三十三萬四千六百二十五元，被告扣除其中九
    百萬元之借款及百分之五之稅金後，已將所餘款項交付山固公司，至於餘款為何
    匯給山固公司，被告亦不清楚，被告確非系爭買賣契約之當事人。
三、證據：
  (一)存款存入憑條。
  (二)存款取款憑條。
  (三)匯款通知書。
  (四)聲請訊問證人戴素嬌。
    理      由
甲、程序方面：
    本件被告未於言詞辯論期日到場，核無民事訴訟法第三百八十六條所列各款情形
    ，應依原告之聲請，由其一造辯論而為判決。
乙、得心證之理由：
一、原告起訴主張：其於八十八年九月十日向被告購買規格為0.5MM * 1219 *之不銹
    鋼捲二百材積噸，約定買賣總價款為一千零三十三萬四千六百二十五元，被告並
    應於八十八年九月二十五日前，將上開貨品送至指定之地點，原告則開立貨款金
    額之國內信用狀交付被告。詎被告於八十八年九月二十日至華僑銀行南港分行押
    匯取款後，竟未交付貨物，原告乃委請律師函催被告於文到五日內交付貨物，逾
    期不理即依法解除前揭買賣契約不另通知，惟被告於八十九年一月十四日收受上
    開催告函後，仍未於五日期限內履行，則停止條件成就，原告所為解除契約之意
    思表示發生效力，茲再以起訴狀之送達代解除上開買賣契約意思表示之通知。兩
    造間之買賣契約既經解除，依民法第二百五十九條規定，被告自應返還上開價金
    及自受領時起按法定利率計算之利息，為此提起本件訴訟等語
二、被告則以：系爭買賣契約僅係虛構，兩造之所以簽訂系爭買賣合約書純粹係作為
    「洗錢」之用，因原告開立信用狀須提供九百萬元之保證金，該部分款項係由被
    告以支票向他人週轉而來，被告為保障該等債權，乃要求原告開立之信用狀，應
    指定被告為受益人，押匯取得之款項計一千零三十三萬四千六百二十五元，被告
    扣除其中九百萬元之借款及百分之五之稅金後，已將所餘款項交付山固公司，至
    於餘款為何匯給山固公司，被告亦不清楚，被告確非系爭買賣契約之當事人等語
    資為抗辯。
三、原告主張其於八十八年九月十日向被告購買規格為0.5MM * 1219 *之不銹鋼捲二
    百材積噸，約定買賣總價款為一千零三十三萬四千六百二十五元，被告並應於八
    十八年九月二十五日前，將上開貨品送至指定之地點，原告則開立貨款金額之國
    內信用狀交付被告。詎被告於八十八年九月二十日至華橋銀行南港分行押匯取款
    後，竟未交付貨物，原告乃委請律師函催被告於文到五日內交付貨物，逾期不理
    即依法解除前揭買賣契約不另通知，惟被告於八十九年一月十四日收受上開催告
    函後，仍未於五日期限內履行，原告所為解除契約之意思表示發生效力，已據原
    告提出與所述相符之買賣合約書、信用狀、統一發票、匯票承兌（付款）申請書
    、八十九年一月十三日美函字第０一一三號律師函及掛號郵件收件回執等件為證
    ，且上開買賣合約書、信用狀、統一發票、匯票承兌（付款）申請書、八十九年
    一月十三日美函字第０一一三號律師函及掛號郵件收件回執等均屬真正，復為被
    告所不爭，原告之主張應堪信為真實。
四、雖被告另抗辯：系爭買賣契約僅係虛構，兩造之所以簽訂系爭買賣合約書純粹係
    作為「洗錢」之用，因原告開立信用狀須提供九百萬元之保證金，該部分款項係
    由被告以支票向他人週轉而來，被告為保障該等債權，乃要求原告開立之信用狀
    ，應指定被告為受益人，押匯取得之款項計一千零三十三萬四千六百二十五元，
    被告扣除其中九百萬元之借款及百分之五之稅金後，已將所餘款項交付山固公司
    等語。惟：
  (一)按當事人主張有利於己之事實，就其事實有舉證之責任，民事訴訟法第二百七十
    七條定有明文。又法律行為成立後，主張係因表意人與相對人通謀而為之虛偽意
    思表示，其行為應屬無效者，應由主張無效之當事人負舉證責任，最高法院五十
    五年臺上字第一二九七號復著有判決可資參照。本件被告就兩造於八十八年九月
    十日簽訂系爭買賣合約書，由原告以一千零三十三萬四千六百二十五元之價格，
    向被告購買規格為0.5MM * 1219 *之不銹鋼捲二百材積噸一節既不加爭執，而被
    告主張系爭買賣法律行為係因兩造通謀而為之虛偽意思表示，其行為應屬無效一
    節復為原告所否認，揆諸前揭判決意旨諭示，被告自應就系爭買賣法律行為係因
    兩造通謀而為之虛偽意思表示，其行為應屬無效之事實負舉證之責。
  (二)查被告抗辯系爭買賣契約係屬兩造通謀而為之虛偽意思表示等情，固據證人戴素
    嬌於本院審理時，證稱：李先生（按即被告公司法定代理人甲○○）跟我說有一
    筆錢要進來，瑞益要開狀，要幫瑞益公司墊開狀保證金，金額是九百萬元，李先
    生就把相關款項匯到我戶頭，我再到華僑銀行轉給瑞益公司，後來這九百萬元有
    無拿回來我不清楚，因我上班一個月就離職，這中間的原因是什麼我不清楚，我
    只知道要開狀，要墊保證金等語，並有存款存入憑條、存款取款憑條等在卷可憑
    。惟參諸證人戴素嬌上開證言，證人戴素嬌於兩造就系爭鋼品買賣細節進行磋商
    及簽訂系爭買賣合約時並未在場見聞，且其所述關於其匯予原告之九百萬元款項
    係作為墊付開狀保證金之用之事實，實係依據被告法定代理人甲○○告知而為，
    顯見證人戴素嬌上開證言應屬傳聞，其所為證言自不得作為認定本件事實之證據
    資料。且縱認證人戴素嬌上開證言得以作為認定本件事實之證據資料，上開證據
    充其量亦僅能證明被告有代原告墊付開狀保證金之事實，該部分事實與系爭買賣
    契約是否虛構既屬二事，亦難僅憑該等事實即遽論系爭買賣契約係屬兩造通謀而
    為之虛偽意思表示。
  (三)本件被告就系爭買賣契約係屬兩造通謀而為之虛偽意思表示一節，既未能舉證以
    實其說，其所辯系爭買賣契約僅係虛構，應屬無效等語，自不足採信。
五、綜上所述，本件買賣契約既經原告合法解除，則原告依民法第二百五十九條回復
    原狀請求權，請求被告返還其所交付之價金一千零三十三萬四千六百二十五元，
    及自受領時即八十八年九月二十日起至清償日止，按年息百分之五計算之利息，
    即屬正當，應予准許
六、原告陳明願供擔保聲請宣告假執行，核無不合，爰酌定相當擔保金額，予以准許
    。
七、結論：本件原告之訴為有理由，依民事訴訟法第三百八十五條第一項前段、第七
    十八條第、三百九十條第二項，判決如主文。
中      華      民      國    九十      年      九      月     十九     日
                              民事第六庭法      官  陳秀貞
右為正本係照原本作成
如對本判決上訴，須於判決送達後廿日內向本院提出上訴狀
中      華      民      國    九十      年      十      月       八     日
~B法院書記官  林秀妙


司法院資訊處製作；財團法人民間司法改革基金會備份。
